【裁判字號】    97,台上,1112
【裁判日期】    970320
【裁判案由】    擄人勒贖
【裁判全文】
最高法院刑事判決            九十七年度台上字第一一一二號
上  訴  人  甲○○（原名張慰龍）
上列上訴人因擄人勒贖案件，不服台灣高等法院中華民國九十六
年十一月九日第二審更審判決（九十六年度上重更(二)字第二一號
，起訴案號：台灣桃園地方法院檢察署九十三年度偵字第一四九
一九號），提起上訴，本院判決如下：
    主  文
原判決撤銷，發回台灣高等法院。
    理  由
本件原判決撤銷第一審關於上訴人甲○○（原名張慰龍）部分之
不當科刑判決，依修正前刑法牽連犯規定，從一重改判論處上訴
人成年人故意對兒童犯共同意圖勒贖而擄人，而故意殺人（判處
死刑，褫奪公權終身）罪刑，固非無見。
惟查：(一)、法院實施勘驗，就勘驗之日、時及處所，除有急迫情
形外，應通知依法得在場之當事人及審判中之辯護人，刑事訴訟
法第二百十九條準用第一百五十條第三項規定甚明。此為事實審
法院實施勘驗所應踐行之方法及程序，旨在使當事人及辯護人能
及時到場，為必要之陳述及辯護，俾勘驗結果得以昭公信。原判
決採取原審更(一)審於民國九十五年十一月十六日勘驗上訴人及已
判刑確定之共同被告張慰益在九十三年九月二十四日、同年月二
十七日、同年月三十日、同年十月六日、同年十一月三日檢察官
偵訊錄影光碟之勘驗筆錄，為認定上訴人及張慰益於偵查中之自
白均出於自由意志，且與事實相符，而具證據能力之依據（見原
判決第七頁末行至第八頁第十五行）。然依據前揭勘驗筆錄之記
載（見原審上重更(一)卷第一三一頁、第一三二頁），並未依上開
規定通知上訴人、張慰益及辯護人到場，亦未記明有何急迫情形
致無法通知之理由，其訴訟程序，即屬違背法令，原審未說明該
違反訴訟程序所取得之勘驗筆錄如何仍得作為證據之理由，即逕
採為判決之基礎，於法亦難謂當。(二)、刑事審判旨在實現刑罰權
之分配正義，故法院對於有罪被告之科刑，應符合罪刑相當之原
則，使輕重得宜，罰當其罪，此所以刑法第五十七條明定科刑時
，應以行為人之責任為基礎，並審酌一切情狀，尤應注意該條所
列十款事項，以為科刑輕重之標準。而現階段之刑事政策，非祇
在實現以往應報主義之觀念，尤重在教化之功能，立法者既未將
意圖勒贖而擄人，而故意殺人罪之法定刑定為唯一死刑，而將無
期徒刑列為選科之項目，其目的即在賦予審判者能就個案情狀，
審慎斟酌，俾使尚有教化遷善可能之罪犯保留一線生機。故法院
對於泯滅天性、窮兇極惡之徒予以宣告死刑之案件，除應於理由
內就如何本於責任基礎，依刑法第五十七條所定各款審酌情形，
加以說明外，並須就犯罪行為人事後確無悛悔實據，顯無教化遷
善之可能，以及從主觀惡性與客觀犯行加以確實考量，何以必須
剝奪其生命權，使與社會永久隔離之情形，詳加敘明，以昭慎重
。原判決論上訴人以成年人故意對兒童犯共同意圖勒贖而擄人，
而故意殺人罪，量處死刑，並宣告褫奪公權終身，固於理由欄略
謂：「審酌被告（上訴人）甲○○與其同居人龍寶文二人和Ｂ女
（被害人Ａ童之母，姓名年籍詳卷）原為舊識，Ａ童（八十六年
十月間出生，其出生日及姓名等詳卷）更稱呼其二人為乾爹、乾
媽，龍寶文之女兒Ｃ童亦經常出入Ｂ女所開設之便利商店，彼此
私交甚篤，甚至被告甲○○於意圖勒贖而擄走Ａ童時，尚將Ｃ童
託請Ｂ女照顧，而於便利商店內遊玩，惟甲○○竟因貪念，利用
Ｂ女愛女之心，以Ａ童人身安全作要脅，逼迫Ｂ女付出贖款，更
利用張慰益與Ｂ女交涉之際，佯裝好心陪同Ｂ女找尋Ａ童及付款
，藉以掌控全局，嗣在取得贖款後，竟不顧Ａ童稚嫩之生命尚未
真正開展、瞭解這個世界，即取走其生命，徒留傷心欲絕之Ｂ女
，獨自與寂寞、痛苦作伴……所作所為，實為人神共憤，天理難
容，且其為求取得金錢，更不惜令胞兄張慰益參與其事，藉以混
淆Ｂ女之注意，所為非是，而其犯後雖坦承擄人勒贖之犯行，卻
不知悔改，仍否認故意殺人犯行，顯無悛悔之意，罪無可逭，再
參以被告甲○○曾於八十七年間因恐嚇取財案，經台灣新竹地方
法院判處有期徒刑八月……確定……至八十八年六月二十九日服
刑期滿……雖……未構成累犯，然觀其前所犯，亦係以惡害通知
他人，使他人陷於恐懼後交付財物，與本案之差別，只有擄人與
否而已，顯見被告甲○○對於他人人身之不尊重，屢以侵犯他人
人身尊嚴、自由之方式，迫使被害人交付財物，其行為之不法程
度，並未經前開有期徒刑之執行而收斂，反而更嚴重等一切情狀
」等語（見原判決第二十六頁第二十五行至第二十七頁第二十行
）。惟依卷內資料，上訴人於警詢時即已供稱：「希望能讓我與
未婚妻龍寶文於死者（指Ａ童）頭七時前往上香，以表愧疚之意
」（見偵字第一四九一九號卷第二十一頁），嗣於第一審及原審
各審中亦多次表示深感悔悟或知錯願接受處罰、制裁（見第一審
卷第一宗第一二五頁、第二宗第二十一頁；原審上重訴字卷第二
十六頁、第一一九頁；原審上重更(一)卷第一二一頁、第一四九頁
；原審上重更(二)卷第七十頁反面）。原判決謂：上訴人「不知悔
改」、「顯無悛悔之意」云云，與上述卷內資料似不相符合。又
上訴人於原審更(一)審時已陳稱其與Ａ童之家屬已在民事庭達成和
解，願盡最大能力彌補Ａ童家屬之損害（見原審上重更(一)卷第一
二二頁）。而上訴人、張慰益確於九十五年四月二十五日下午二
時三十分許，在原審法院與Ａ童之父母成立和解，願連帶各給付
Ａ童之父母新台幣三百二十萬五千九百七十六元、五百零三萬五
千七百四十六元，及自九十五年三月二十九日起至清償日止，按
年息百分之五計算之利息，有該和解筆錄可稽（見原審法院九十
五年度重附民字第一五號刑事附帶民事訴訟案件卷宗），上訴人
前開供述似非全然無據。原審對上開證據如何之不足資為量刑之
參考，未於理由內為必要之說明，遽行判決，並有未當。以上或
為上訴意旨所指摘，或係本院得依職權調查之事項，案關重典，
認仍應發回更審，期臻翔適。
據上論結，應依刑事訴訟法第三百九十七條、第四百零一條，判
決如主文。
中    華    民    國  九十七  年    三    月   二十   日
                      最高法院刑事第八庭
                          審判長法官  謝  俊  雄
                                法官  陳  世  雄
                                法官  吳  信  銘
                                法官  徐  文  亮
                                法官  李  伯  道
      本件正本證明與原本無異
                                      書  記  官
中    華    民    國  九十七  年    三    月  二十七  日
                                                 H


司法院資訊處製作；財團法人民間司法改革基金會備份。
